臺灣高等法院臺南分院民事判決
110年度上字第93號
上  訴  人  邱智揚  
特別代理人  蔡淑玲  
訴訟代理人  吳炳輝律師
被上訴人    吳淑嬌（即吳勝助之承受訴訟人）    
            吳銘崇（即吳勝助之承受訴訟人）      
            吳銘欽（即吳勝助之承受訴訟人）  
共      同            
訴訟代理人  江信賢律師
            蔡麗珠律師
            蘇榕芝律師
            鄭安妤律師
上列當事人間請求損害賠償事件，上訴人對於中華民國110年2月
8日臺灣雲林地方法院109年度訴字第468號第一審判決提起上訴
，本院於111年1月12日言詞辯論終結，判決如下：
    主  文
上訴駁回。
第二審訴訟費用由上訴人負擔。
    事實及理由
一、本件上訴人主張：被上訴人之父親吳勝助於民國106年12月1
    9日9時40分許，騎乘車牌號碼000-000號普通重型機車，沿
    雲林縣○○市○○路000巷由南往北方向行駛，至○○路與○○路000
    巷之交岔路口欲左轉○○路時，本應注意行經設置閃光紅燈號
    誌之路口，應減速接近，並先停止於交岔路口前，且支線道
    車應暫停讓幹道車優先通行後認為安全時，方得續行，卻疏
    未注意，於接近上開交岔路口時未先停止禮讓幹道車先行，
    即貿然通過上開交岔路口左轉，適有上訴人騎乘車牌號碼00
    0-0000號重型機車，沿○○路由東往西方向行經上開交岔路口
    ，亦疏未依閃光黃燈標誌指示減速，逕行通過上開交岔路口
    ，兩車因而發生碰撞，致上訴人受有左下肢擦挫傷之傷害及
    造成重度精神障礙，因而受有減少勞動能力損失新臺幣（下
    同）4,075,635元、精神慰撫金94萬元之損害。被上訴人為
    吳勝助之繼承人，應如數賠償等情。爰依民法第184條第1項
    前段、第193條第1項、第195條第1項前段規定及繼承之法律
    關係，求為命被上訴人給付5,015,635元並加計自起訴狀繕
    本送達翌日起算之法定遲延利息之判決（原審為上訴人敗訴
    之判決，上訴人聲明不服，提起上訴）。並上訴聲明：㈠原
    判決廢棄。㈡被上訴人應給付上訴人5,015,635元，及自起訴
    狀繕本送達翌日起至清償日止，按週年利率百分之5計算之
    利息。㈢願供擔保請准宣告假執行。
二、被上訴人則以：本件車禍事故發生於106年12月19日，上訴
    人與吳勝助雖曾於107年3月14日調解而不成立，惟上訴人並
    未於調解不成立6個月內起訴，本件車禍事故所生之損害賠
    償請求權時效至108年12月18日已屆滿，故上訴人提起本件
    訴訟即109年6月1日時，其請求權時效已完成，被上訴人自
    得拒絕給付。又上訴人因本件車禍事故僅受有擦挫傷，至其
    患有重度精神障礙部分，係其個人因素，與本件車禍事故無
    相當因果關係，是其以患有重度精神障礙為由，請求勞動能
    力減損、精神慰撫金之損害，為無理由等語，資為抗辯。並
    答辯聲明：上訴駁回。
三、兩造不爭執事項：
  ㈠吳勝助於106年12月19日9時40分許，騎乘車牌號碼000-000號
    重型機車，沿雲林縣○○市○○路000巷由南往北方向行駛，至○
    ○路與○○路000巷之交叉路口，欲左轉○○路時，本應注意行經
    設置閃光紅燈號誌之路口，應減速接近，並先停止於交岔路
    口前，且支線道車應暫停讓幹道車優先通行後認為安全時，
    方得續行，而依當時日間自然光線，路面乾燥，無缺陷、無
    障礙物，視距良好，客觀上無不能注意之情事，竟疏未注意
    及此，於接近上開交岔路口時，未行停止禮讓幹道車先行，
    即貿然通過上開交岔路口左轉，適有上訴人騎乘車牌號碼00
    0-0000號重型機車，沿○○路由東往西方向行經上開交岔路口
    ，本應注意行經設置閃黃燈號誌之路口，應減速接近，注意
    安全，小心通過，上訴人亦疏未依閃光黃燈標誌指示減速，
    逕行通過上開交岔路口，二車因而發生碰撞，吳勝助受有頭
    部外傷併顱内出血、硬腦膜下血腫之傷害，而上訴人受有左
    下肢擦挫傷之傷害。上訴人因本件車禍事故，經本院109年
    度交上易字第417號刑事判決：「邱智揚犯過失傷害罪，處
    拘役肆拾日，如易科罰金，以新臺幣壹仟元折算壹日。」確
    定在案（下稱另案刑事案件）。
  ㈡上訴人與吳勝助於107年3月14日，在雲林縣斗六市調解委員
    會進行調解，惟因雙方意見不一致，而調解不成立。
  ㈢吳勝助於109年11月25日死亡，被上訴人為其子女即其法定繼
    承人。
  ㈣依國立臺灣大學醫學院附設醫院雲林分院（下稱臺大雲林分
    院）107年7月31日診斷證明書之記載：上訴人因憂鬱狀態，
    合併焦慮及低落情緒、失眠、坐立不安、社交退縮、幻聽等
    症狀。
  ㈤依國軍臺中總醫院附設民眾診療服務處（下稱臺中榮總）107
    年8月1日診斷證明書之記載：上訴人有低落情緒、失眠、注
    意力易分散、食慾差、精神運動遲滯、無助感、自殘行為等
    創傷後壓力症候群。
  ㈥上訴人於109年6月1日提起本件訴訟，其刑事附帶民事訴訟起
    訴狀繕本於109年6月5日送達於吳勝助。
  ㈦交通部公路總局嘉義區監理所108年2月22日函並檢送監理所
    嘉雲區車鑑會鑑定意見書鑑定意見略以：「1.吳勝助駕駛普
    通重型機車，行經閃光紅燈號誌交岔路口，支線道車未暫停
    讓幹線道車先行，為肇事主因。2.邱智揚駕駛普通重型機車
    ，行經閃光黃燈號誌交岔路口，未減速接近，注意安全，小
    心通過，為肇事次因。」等語。
四、本院之判斷：
　㈠按侵權行為損害賠償之債，以有損害之發生及有責任原因之
    事實，並二者間有相當因果關係為成立要件，且主張侵權行
    為損害賠償請求權之人，對於侵權行為之成立要件應負舉證
    責任。又所謂相當因果關係，係指依經驗法則，綜合行為當
    時所存在之一切事實，為客觀之事後審查，認為在一般情形
    下，有此環境、有此行為之同一條件，均可發生同一之結果
    者，則該條件即為發生結果之相當條件，行為與結果即有相
    當之因果關係。反之，若在一般情形上，有此同一條件存在
    ，而依客觀之審查，認為不必皆發生此結果者，則該條件與
    結果並不相當，不過為偶然之事實而已，其行為與結果間即
    無相當因果關係。故原告所主張侵權行為損害賠償之債，如
    不合於此項成立要件者，即難謂有損害賠償請求權存在。
  ㈡查依兩造不爭執事項㈠所載之事實，可認上訴人因本件車禍事
    故，受有左下肢擦挫傷之傷害，而此傷害結果與吳勝助駕駛
    普通重型機車，行經閃光紅燈號誌交岔路口，支線道車未暫
    停讓幹線道車先行之過失行為間，具有相當因果關係，要可
    認定。至於上訴人主張其因本件車禍事故，而罹患重度憂鬱
    症合併精神病狀態（下稱系爭病症）乙節，為被上訴人所否
    認，則依民事訴訟法第277條前段之規定，應由上訴人就本
    件車禍事故與系爭病症之損害結果間，具有相當因果關係之
    事實，負舉證之責任。經查：
　⒈參諸上訴人於另案刑事案件提出之書狀內容：⑴其於偵查中提
    出之書狀記載：上訴人身心狀況不穩，吳勝助之子出言恐嚇
    ，造成上訴人看到對方會情緒失控等語（見另案刑事案件偵
    查卷第32頁）；⑵其於一審審理時提出之答辯狀記載：吳勝
    助年事已高，車禍處理過程均由其子出面處理，其子自稱跟
    地方黑白兩道都很熟，一直說要提告，使上訴人發生車禍後
    ，尚要接受精神磨難，產生精神耗弱，多次就診精神科等語
    （見另案刑事案件一審卷一第71頁）；⑶其於刑事附帶民事
    訴訟程序提出之書狀記載：訴訟期間，吳勝助因腦栓塞中風
    ，一直把其中風之病情推向上訴人，上訴人經不起官司訴訟
    ，精神飽受壓力，如今已成憂鬱症重度患者等語（見原審交
    附民卷第58頁）；並斟酌另案刑事案件之公訴意旨原認：本
    件車禍事故，除致吳勝助受有頭部外傷併顱内出血、硬腦膜
    下血腫之傷害外，並已致吳勝助受有腦栓塞中風之重傷害等
    情，惟嗣經刑事法院綜合調查證據之結果，認定吳勝助於本
    件車禍事故發生後，腦栓塞中風症狀尚未達重傷害之程度，
    而其後是否因跌倒、年邁及其他慢性疾病，致其日後出現之
    生活功能退化、意識障礙、難以正確及適當的言語表達，無
    法自理生活之結果與上訴人之過失肇事行為間，難認具有相
    當因果關係等情（見原審卷第253至257頁）觀之，足徵吳勝
    助因本件車禍事故，受有頭部外傷併顱内出血、硬腦膜下血
    腫之傷害，且因其年事已高，遂由其子出面代為處理本件車
    禍事故損害賠償事宜，而雙方因本件車禍事故所衍生之刑事
    訴訟或民事賠償協商過程中，可能因吳勝助之子之認知、用
    語、態度問題，及上訴人為此須面對刑事罪責輕重、民事賠
    償金額多寡等外在壓力，致其精神上無法調適排解，因而罹
    患系爭病症。
　⒉次依鑑定證人即臺大雲林分院精神醫學部林冠甫醫師於另案
    刑事案件一審審理時到庭證稱：上訴人在107年3月12日起因
    焦慮跟低落情緒，開始來臺大雲林分院精神科看門診，就醫
    過程中，他提到他有幻聽，內容是說有聲音要駡他、要告他
    。剛開始就醫時，就是車禍案件出庭的壓力，所以一開始我
    的診斷是適應障礙，就是面對某個壓力造成的焦慮、低落的
    情緒，但持續治療一段時間之後，覺得他的焦慮跟低落的情
    緒持續太久，且症狀比較嚴重，且出現幻聽這種不典型症狀
    ，所以我的診斷後來為重度憂鬱症合併精神病症狀。因他的
    挫折忍耐度跟抗壓性很差，在面對外在壓力時，沒有辦法像
    一般人好好去處理，所以面對外在壓力時，焦慮會更惡化。
    他會擔心另外一方的親人出現，因為他看診過程中有表達他
    對另外一方的害怕，所以有陌生人經過時，他會害怕是另外
    一方的人出現，比較焦慮多疑，讓他覺得整個環境是不安全
    的等語（見另案刑事案件一審卷二第226至227、230至231頁
    ）；參酌前揭兩造不爭執事項㈣、㈤診斷證明書之記載，臺大
    雲林分院109年5月7日診斷證明書記載：上訴人的挫折忍耐
    度及抗壓性不佳，在面臨外在壓力時，會觀察明顯坐立不安
    、多疑、話量更少等語（見另案刑事案件一審卷二第175頁
    ），及上訴人之勞工保險失能診斷書記載：上訴人因車禍後
    的後續司法壓力，合併坐立不安、多疑、社交退縮、低落及
    焦慮情緒，已有功能顯著退化，為重度憂鬱症合併精神病狀
    態等語（見另案刑事案件二審卷第119頁）；益可徵上訴人
    於本件車禍事故所衍生之刑事訴訟或民事賠償協商過程中，
    因其本身之挫折忍耐度及抗壓性不佳之個人因素，及面對被
    害人家屬之責難、訴訟攻防等外在壓力，因而患有系爭病症
    ，實與本件車禍事故之發生無相當因果關係。
  ⒊上訴人雖主張本件車禍事故造成上訴人罹患系爭病症，已經
    另案刑事判決認定在案云云；惟查，稽之另案刑事案件二審
    判決關於撤銷原審判決之理由及量刑部分係記載：「原審…
    量處有期徒刑4月，並諭知如易科罰金以1,000元折算1日，
    固非無見。惟查：本件被告（即本件上訴人）為肇事次因，
    告訴人（即吳勝助）為肇事主因，業如前述。雖告訴人之傷
    勢較被告為重，然被告因本件行車事故發生，於107年3月12
    日起，因焦慮情緒、社交退縮、失眠等症狀，開始至臺大雲
    林分院精神科看診，目前仍持續於門診追蹤，經該院精神科
    診斷為『重度憂鬱症，合併精神病症狀』，已嚴重影響其就學
    、就業以致日常生活，且非僅被告已無法如同一般人正常生
    活，謀生上困難重重，以其目前狀況，勢然造成其家庭之重
    大衝擊及其父母之沉重負擔。而原審以告訴人吳勝助已呈意
    識障礙、人時地混亂、無生活自理能力狀態無法到庭，所犯
    為過失犯罪，情節顯可憫恕，且已無對告訴人吳勝助施以刑
    罰制裁之有效性、必要性及衡平性，基於『比例原則』之考量
    ，認依刑法第59條規定減輕其刑仍嫌過重等一切情狀，而依
    刑法第61條第1款之規定，免除其刑。但對於肇事次因之被
    告卻判處4月有期徒刑，就肇事責任及被告之生活狀況顯未
    能依刑法第57條第4款及第9款規定，充分審酌上開量刑因子
    （被告的生活狀況、被告及告訴人犯罪所生危險及損害），
    而為適當及衡平之量刑，實有未臻妥當之處，對被告之量刑
    審酌上因而即有過重之情形。因此，被告以原審量刑過重為
    由提起上訴，顯屬有據，自應由本院予以撤銷改判。」等語
    （見原審卷第259至261頁），核其內容僅係說明撤銷改判之
    相關量刑因素（上訴人於本件車禍發生後之生活狀況等情狀
    ），並非如上訴人所述係作成其罹患之系爭病症為本件車禍
    事故所造成，兩者間具有相當因果關係之論斷。是故，上訴
    人前開主張，顯有誤會。
　⒋綜合上述，可知吳勝助之過失駕駛行為，造成上訴人所受損
    害為左下肢擦挫傷之傷害，並非系爭病症，且上訴人所受左
    下肢擦挫傷之傷害，亦不足以造成系爭病症之結果。亦即，
    本件車禍事故之發生，並非造成上訴人罹患系爭病症之原因
    ，兩者間並無相當因果關係，且吳勝助亦無其他行為足以造
    成上訴人罹患系爭病症之情形。從而，上訴人主張其因本件
    車禍事故，致患有系爭病症云云，難謂有據，則其以受有系
    爭病症之損害為由，請求吳勝助之繼承人即被上訴人賠償其
    因此所受減少勞動能力損失4,075,635元、精神慰撫金94萬
    元之損害，即非可採。
  ㈢其次，上訴人因本件車禍事故，受有左下肢擦挫傷之傷害，
    已如前述。惟此經被上訴人抗辯：上訴人之侵權行為損害賠
    償請求權已罹於消滅時效，被上訴人得拒絕賠償等語，而上
    訴人雖否認上情，然查：
　⒈按因侵權行為所生之損害賠償請求權，自請求權人知有損害
    及賠償義務人時起，2年間不行使而消滅，自有侵權行為時
    起，逾10年者亦同；消滅時效，自請求權可行使時起算；消
    滅時效，因請求、承認、起訴而中斷；聲請調解與起訴有同
    一之效力；時效因請求而中斷者，若於請求後6個月內不起
    訴，視為不中斷；時效因聲請調解而中斷者，若調解之聲請
    經調解不成立時，視為不中斷；主權利因時效消滅者，其效
    力及於從權利；時效完成後，債務人得拒絕給付；此觀民法
    第197條第1項、第128條前段、第129條第1項、第2項第2款
    、第130條、第133條、第146條前段及第144條第1項規定即
    明。
　⒉查本件車禍事故係於106年12月19日發生，上訴人所受之損害
    為左下肢擦挫傷之傷害，該損害於是日即已確定，且其於是
    日已實際知悉該損害及賠償義務人吳勝助等情（見另案刑事
    案件警卷第5至6頁警詢筆錄、第8頁診斷證明書），足認上
    訴人自106年12月19日起，即得依侵權行為損害賠償之法律
    關係，請求吳勝助負損害賠償責任。惟觀諸上訴人遲至109
    年6月1日，始提起本件刑事附帶民事訴訟，請求吳勝助負損
    害賠償責任（見兩造不爭執事項㈥），顯已逾前揭法定2年短
    期消滅時效期間，則被上訴人抗辯：上訴人之侵權行為損害
    賠償請求權已罹於時效等語，要屬可信。至於上訴人主張本
    件侵權行為損害賠償請求權，應自系爭病症發生時起算請求
    權時效云云，惟依上所述，上訴人之系爭病症並非吳勝助之
    行為所造成，是其此部分主張，自非可採。
  ⒊上訴人雖又主張其因本件車禍事故有聲請與吳勝助調解，但
    調解未成立，時效有中斷，本件侵權行為損害賠償請求權應
    尚未罹於時效云云；惟查，參酌被上訴人吳銘欽於另案刑事
    案件一審審理時，以吳勝助監護人之身分陳述：上訴人自車
    禍發生出院至今都沒有來關心，而且也是我們去斗六聲請調
    解，當時讓對方先發言，他說一毛都不賠償，要告去告，還
    一直駡，我們要怎麼談和解等語（見另案刑事案件一審卷一
    第59至60頁）；對照上訴人當時對吳銘欽之陳述回應：我們
    有打電話去給他，也有去醫院看他。吳銘欽在醫院時就說要
    打我，他說他黑白兩道都可以，時間很多，他也一直叫員警
    打電話給我，如果再不去看他、問候他，他就要告我。調解
    時，調委要我賠償他們，對我很不公平等語（見另案刑事案
    件一審卷一第60、71頁），及上訴人提出之雲林縣斗六市調
    解委員會107年民調字第421號調解不成立證明書（聲請人吳
    勝助與對造人邱智揚於107年3月14日調解不成立，見原審卷
    第122、139頁）；可知上訴人與吳勝助及其家人於107年3月
    14日調解時，應係為協商上訴人如何賠償吳勝助因本件車禍
    事故所受之損害而進行調解。縱認雙方於調解時有論及吳勝
    助如何賠償上訴人因本件車禍事故所受之損害部分，惟依上
    所述，上訴人及吳勝助於107年3月14日調解不成立後，上訴
    人並未於其後之6個月內即107年9月14日前，就本件車禍事
    故所生之損害訴請吳勝助負賠償責任，依據民法第130條之
    規定，其時效即應視為不中斷。
　⒋此外，上訴人僅空言泛稱吳勝助對於本件刑事附帶民事訴訟
    之請求不置可否云云，惟並未舉證證明其因本件車禍事故所
    生之侵權行為損害賠償請求權，有何得中斷時效而重行起算
    之法定事由，自無從為有利於上訴人之認定。準此，上訴人
    因本件車禍事故所受左下肢擦挫傷之損害，其侵權行為損害
    賠償請求權已逾2年短期消滅時效期間，被上訴人援引時效
    抗辯，而拒絕給付，核屬有據，則本件即無再贅予審究上訴
    人依此請求被上訴人賠償減少勞動能力損失4,075,635元、
    精神慰撫金94萬元，有無理由之必要，併予敘明。
五、綜上所述，上訴人依侵權行為損害賠償及繼承之法律關係，
    請求被上訴人應給付上訴人5,015,635元，及自起訴狀繕本
    送達翌日起至清償日止，按週年利率百分之5計算之利息，
    為無理由，不應准許。從而原審所為上訴人敗訴之判決，並
    駁回其假執行之聲請，核無不合。上訴論旨指摘原判決不當
    ，求予廢棄改判，為無理由，應駁回其上訴。
六、本件事證已臻明確，兩造其餘之攻擊或防禦方法及所用之證
    據，經本院斟酌後，認為均不足以影響本判決之結果，爰不
    逐一論列，附此敘明。
七、據上論結，本件上訴為無理由，依民事訴訟法第449條第1項
    、第78條，判決如主文。
中　　華　　民　　國　　111 　年　　2 　　月　　16　　日
                  民事第五庭    審判長法  官  藍雅清
                      
                                      法  官  顏淑惠

                                      法  官  張季芬
上為正本係照原本作成。
上訴人如不服本判決，應於收受送達後20日內向本院提出上訴書
狀，其未表明上訴理由者，應於提出上訴後20日內向本院補提出
理由書狀（均須按他造當事人之人數附繕本），上訴時應提出委
任律師或具有律師資格之人之委任狀；委任有律師資格者，另應
附具律師資格證書及釋明委任人與受任人有民事訴訟法第466條
之1第1項但書或第2項（詳附註）所定關係之釋明文書影本。如
委任律師提起上訴者，應一併繳納上訴審裁判費。
被上訴人不得上訴。
中　　華　　民　　國　　111 　年　　2 　　月　　16　　日

                                      書記官  郭馥萱
【附註】
民事訴訟法第466條之1：
⑴對於第二審判決上訴，上訴人應委任律師為訴訟代理人。但上
  訴人或其法定代理人具有律師資格者，不在此限。
⑵上訴人之配偶、三親等內之血親、二親等內之姻親，或上訴人
  為法人、中央或地方機關時，其所屬專任人員具有律師資格並
  經法院認為適當者，亦得為第三審訴訟代理人。
民事訴訟法第466條之2第1項：
上訴人無資力委任訴訟代理人者，得依訴訟救助之規定，聲請第
三審法院為之選任律師為其訴訟代理人。